---
title: "Das kleine Land 'Resista' und die Analyse in R"
author: "Norman Markgraf"
date: "23 September 2017"
output: pdf_document
lang: de-De
---

```{r setup, include=FALSE}
knitr::opts_chunk$set(echo = TRUE)
library(mosaic)
library(car)
```

## Wir erzeugen uns ein Land

```{r setup-resista}
set.seed(2009)
pop_size <- 15000 # besser aber langsam: 15000000
pop_men_size <- 0.48 * pop_size
pop_women_size <- pop_size-pop_men_size
pop_men_sd <- 10
pop_women_sd <-12

sample_size <- .10 * pop_size

sex_factor <- factor("male", "female") 
resista_men <- data.frame(
#    id = as.integer(1:pop_men_size),
    size = rnorm(n=pop_men_size, mean=182, sd=pop_men_sd ),
    sex = rep("male", pop_men_size)
)
resista_women <- data.frame(
#    id = as.integer(pop_men_size+(1:pop_women_size)),
    size = rnorm(n=pop_women_size, mean=170, sd=pop_women_sd ),
    sex = rep("female", pop_women_size)
)
resista <- rbind(resista_men, resista_women)
```


Darf ich vorstellen "Resista", ein kleines Land mit $`r pop_size`$ Einwohnern.

```{r }
head(resista)
tail(resista)
levels(resista)

inspect(resista, select=c("sex", "size"))

```

Als Chef-Statistiker dieses Landes, sollen Sie einen Art Microzensus durchführen. Dazu nehmen Sie eine Stichprobe von Zufällig `r sample_size` Personen und schaun sich an, wie viele Männer und Frauen vorhanden sind:

```{r}
stichprobe <- sample(resista, sample_size)

gf_bar(sex ~ 1, data=stichprobe)

gf_bar(sex ~ 1, data=stichprobe) + 
    scale_y_continuous(labels = scales::percent) +
    labs(y="percent")

inspect(stichprobe, select="sex")
```

Als nächstes schauen Sie sich die Körpergrössen an. Zunächst insgesamt:

```{r}
gf_boxplot(size ~ 1, data=stichprobe)
```

dann aufgeteilt nach Geschlecht:

```{r}
gf_boxplot(size ~ sex, data=stichprobe)
```

Wir vermuten aus unseren Betrachtungen:

a) Es gibt mehr Frauen als Männer.
b) Frauen sind im allgemeinen kleiner als Männer.


Berachten wir die Vermutungen als Hypothesen:

## Es gibt mehr Frauen als Männer

Das Geschlecht ist ein *nominales* Merkmal. Wir können einen Binomialtest machen:

$H_0$ : Es maximal so viele Männer wie Frauen : [$\#M \leq \#F$]

$H_A$ : Es gibt mehr Männer wie Frauen : [$\#M > \#F$]

```{r}
binom.test( ~ sex, data=stichprobe, alternative="greater", success="male")
```

$H_0$ : Es genauso viel Männer wie Frauen : [$\#M = \#F$]

$H_A$ : Es gibt mehr oder weniger Männer wie Frauen : [$\#M \neq \#F$]

```{r}
binom.test( ~ sex, data=stichprobe, alternative="two.sided", success="male")
```

$H_0$ : Es maximal so viele Frauen wie Männer : [$\#F \leq \#M$]

$H_A$ : Es gibt mehr Frauen wie Männer : [$\#M > \#F$]

```{r}
binom.test( ~ sex, data=stichprobe, alternative="greater", success="female")
```

```{r}
prop.test( ~ sex, data=stichprobe, alternative="greater", success="female")
```

```{r}
prop.test( ~ sex, data=stichprobe, alternative="greater", success="female", conf.level=.90)
```


## Männer sind größer als Frauen

```{r}
gf_histogram( ~size, data=stichprobe)
inspect(stichprobe, select="size")
```

```{r}
gf_histogram( ~size | sex, data=stichprobe)
favstats( ~size | sex, data=stichprobe)
```

Wir machen einen *t-test*:

$H_0$ : Männer sind maximal so größer wie Frauen [$size_{M} \leq size_{F}$]

$H_1$ : Männer sind größer als Frauen [$size_{M} > size_{F}$]


```{r}
levels(stichprobe$sex)
t.test( size ~ sex, alternative="greater", var.equal=TRUE, data=stichprobe)
```

## Levene Test auf Homoskedastizität

$H_0$ : Die Varianz der Größe unterscheidet sich bei Männern und Frauen nicht. (Homoskedastizität)

$H_A$ : Die Varianz der Größe ist bei Männern und Frauen unterschiedlich. (Heteroskedastizität)

```{r}
library(car)
leveneTest(size ~ sex, data=stichprobe)
bartlett.test(size ~ sex, data=stichprobe)
```

Ist der P-Wert kleiner Alpha, so kann $H_0$ abgelehnt werden!

Dann müssen wir den Welch-Test machen, statt eines normalen t-Tests!

